臺灣嘉義地方法院民事判決
111年度訴字第330號
原      告  鼎峰開發建設股份有限公司

法定代理人  吳季蓮  
訴訟代理人  陳偉仁律師
複 代理 人  李佳盈律師
訴訟代理人  陳明律師
被      告  呂榮福（原名：呂紘騰）

上列當事人間請求確認通行權存在等事件，經本院於民國111年1
0月19日言詞辯論終結，判決如下：
    主  文
確認原告就被告所有坐落嘉義市○○○段000000地號土地全部有通
行權存在。
被告應容忍原告於第一項供通行之土地上鋪設柏油道路及設置電
線、水管、瓦斯管、電信、衛生下水道等管線，並不得為禁止或
妨礙原告鋪設柏油道路及設置上開管線之行為。
訴訟費用由被告負擔。
    事實及理由
壹、程序事項
    按確認之訴非原告有即受確認判決之法律上利益者，不得提
    起。所謂即受確認判決之法律上利益，係指法律關係之存否
    不明確，原告主觀上認其在法律上之地位有不安之狀態存在
    ，且此種不安之狀態，能以確認判決將之除去者而言（最高
    法院52年臺上字第1240號判例）。原告主張其對嘉義市○○○
    段000000地號土地（下稱系爭131-38地號土地）有通行權存
    在，該筆土地之所有權人為被告，而被告否認原告之主張，
    則原告就系爭土地是否有通行權存在，即陷於不明確之狀態
    ，而此不明確之狀態可以確認判決除去，是原告提起本件確
    認通行權存在之訴，即有訴之利益。
貳、實體方面：
一、原告起訴主張：
(一)嘉義市○○○段0000000○0000000地號土地為原告所有（下稱13
    1-176、131-191地號土地）；系爭131-38地號土地為被告所
    有。131-176、131-191地號土地之原地主即第三人李葉秀蘭
    及李正雄曾為申請建造執照，而訴請法院判准系爭土地之所
    有權人即被告應出具同意書供李正雄申請建造執照，並判決
    全部勝訴確定。然而上開判決僅就131-176地號土地與系爭
    土地間之債權法律關係為判斷，不及於131-191地號土地，
    且被告於該案件亦表示不同意出具同意書。
(二)131-176、131-191地號土地位於嘉義市新生路576巷内為袋
    地，且與公路無適宜之聯絡，非原告任意行為所致。而131-
    176、131-191地號土地為建地，需指定建築線並核發建照，
    始可發揮袋地之效用，惟因被告不提供使用權同意書供原告
    所有131-176、131-191地號土地作為私設通路之用，使原告
    無法指定建築線，取得建築執照，而使系爭土地作為建地無
    法供一般建築之通常使用，則有訴請確認對於系爭土地有通
    行權存在之需。
(三)土地使用權同意書之契約目的，係在於李葉秀蘭及李正雄之
    土地得以之指定建築線建造房屋，並供作私設通路使用。而
    系爭131-38地號土地係於83年後，陸續經鄰近地區之土地所
    有權人用以指定建築線，並作為私設通路使用，今原告為發
    揮131-176、131-191 土地作為建地之經濟效用，亦有將系
    爭土地作私設通路使用之需。是被告既依與原地主李葉秀蘭
    、李正雄之同意書約定同意提供該社區及131-176地號土地
    之所有權人通行，歷時亦已達近30年之久，則基於債權物權
    化、誠信原則之法理，被告自應繼受同意書之法律關係而受
    該拘束，故原告所有131-176、131-191地號土地就被告所有
    系爭土地應有通行權存在。
(四)縱認本件無債權物權化、誠信原則之法理之適用。惟系爭13
    1-176、131-191地號土地為建地，並蓋有建物、取得建築執
    照及使用執照，依建築技術規則、衡酌建地使用必要及該私
    設道路明顯超過35米，需設迴車道，以供車輛會車、通過。
    原告主張通行系爭131-38地號土地，係為合於建築技術規則
    ，以取得嘉義市政府核發建築執照所必需，且系爭131-38地
    號土地現況已鋪設柏油，常年供私設通路等交通使用，與土
    地使用權同意書核屬相符，亦屬於對周圍土地損害最少之處
    所及方法，亦未增加系爭131-38地號土地之負擔，更未對於
    被告權利造成妨害。
(五)原告為興建房屋，有設置電線、水管、瓦斯管或其他管線之
    需求，爰依民法第786條第1項請求被告應容忍原告設置鋪設
    路面及電線、水管、瓦斯、衛生下水道等管線之行為，及不
    得禁止之，並列為訴之聲明第2項。
(六)訴之聲明第1項先位主張依債權物權化，備位主張依民法第7
    87條第1項為請求，並聲明：如主文所示。
二、被告則以：
(一)原告土地有其他的道路可通行，被告不同意供原告通行系爭
    131-38地號土地，且之前的土地使用同意書，原告挪做他用
    ，並未跟被告商量。
(二)聲明：
 1、原告之訴駁回。
 2、訴訟費用由原告負擔。
三、爭點事項：
(一)不爭執事項：
 1、系爭131-176、131-191地號土地為原告所有。該兩筆土地僅
    能經由嘉義市新生路576巷連接至嘉義市新生路。
 2、系爭131-38地號土地為被告所有。
 3、系爭131-176地號土地前地主即訴外人李葉秀蘭曾訴請被告
    出具同意供李葉秀蘭，於李葉秀蘭所有坐落嘉義市○○○段000
    0000地號土地營造建築物申請建造執照之土地使用同意書與
    李葉秀蘭，經法院判決李葉秀蘭勝訴確定。　　
(二)爭執事項：
 1、原告是否繼受土地使用同意書之效力？
 2、原告之請求有無理由？
四、本院判斷：
(一)原告是否繼受土地使用同意書之效力？　　　　
 1、系爭131-176、131-191地號土地為原告所有，系爭131-38地
    號土地為被告所有，此有土地謄本可證(本院卷第21-25頁)
    。系爭131-176、131-191地號土地僅能經由嘉義市新生路57
    6巷連接至嘉義市新生路，系爭131-38地號土地現為新生路5
    76巷之用地之一，此經本院勘驗屬實，有勘驗筆錄可證，並
    有土地謄本可證，且為兩造所不爭執(本院卷第49、51、85
    、86、97頁)。以上事實核屬為真。
 2、訴外人李葉秀蘭曾訴請被告出具同意供李葉秀蘭於李葉秀蘭
    所有坐落嘉義市○○○段0000000地號土地營造建築物申請建造
    執照之土地使用同意書與李葉秀蘭，經法院判決李葉秀蘭勝
    訴確定。有判決書可證(本院卷第27-31頁)，並經調閱本院1
    02年度訴字第140號(下稱前案)歷審卷證查明無誤，可證上
    述事實為真。
 3、前案所提出之「道路交換同意書」係由李葉秀蘭提供同段13
    1地號土地緊臨同段131-13地號之2米寬土地（分割後為同段
    131-41地號）及131-24地號土地與被告所有坐落同段131-38
    、131-31地號土地交換使用，共成為8米寬之巷道，以供日
    後雙方承建房屋使用」各情，有道路交換同意書及附圖、地
    籍圖謄本、土地登記第二類謄本附卷可稽（前案卷第3-10頁
    ）。而依系爭同意書內容所載，前案兩造同意以上開土地供
    他方建築時使用，李葉秀蘭如需在其所有前開131-176地號
    土地興建建物時，被告即有出具131-38地號土地使用同意書
    供李葉秀蘭申請建造執照之義務，而被告依約應出具之土地
    同意書，目的係供李葉秀蘭申辦建造執照使用，並須符合政
    府建管機關要求之格式及內容，始能謂之業已符合兩造約定
    之義務。
 4、系爭131-176地號土地事後由原告於110年11月20日買受，並
    於111年1月5日登記取得所有權，系爭131-176地號土地另分
    割出131-191地號土地。以上有土地謄本可證(本院卷第21-2
    3頁)。
 5、按債之關係相對性，係在特定人與特定人之間具有拘束力，
    亦即其效力不得對抗第三人。而所謂債權物權化，係指使原
    僅具相對性的債權，亦被賦予對第三人有效的絕對性，有對
    抗第三人之效力，係債權相對性之例外，此即為「債權物權
    化」，其主要類型有「買賣不破租賃」、「分管契約」、「
    預告登記」。是除法律特別規定外，當事人不可任意約定將
    債之法律地位，提升為物權化的法律地位，然並不禁止司法
    者以法官造法之方式，承認「法未明文」的債權物權化類型
    。惟只限於個案方式，而不可以概括條款式地破壞物權的類
    型強制與限制列舉原則。又按債權契約具相對性，除法律另
    有規定或其他特別情形外，固僅對當事人發生效力，惟以使
    用土地為標的之繼續性債權契約目的，倘在便利社區發展、
    促進社會經濟或公共利益，且該社區團體成員已長期使用該
    土地，縱該債權關係未經以登記為公示方法，如第三人於受
    讓該土地所有權時，明知或可得而知該債權契約存在及土地
    使用實況，且令其受該拘束無致其財產權受不測損害之虞者
    ，不妨產生「債權物權化」之法律效果，以維法律秩序之安
    定(最高法院110台上1714號判決意旨參照)。而得以適用債
    權物權化之學理基礎，學說分析如下：
　⑴知悉說：以釋字第349號解釋為代表，該號解釋係在處理共有
    關係之分管契約是否得以拘束其後共有物之受讓人，其謂「
    如其事實為第三人明知或可得而知，縱為債權契約，其契約
    內容仍非不得對第三人發生法律上之效力」。亦即該分管契
    約原僅具有債權之效力，惟若該內容由後手所知悉，則亦可
    產生對外之拘束力。惟學說上對之存有批評，認為個案認定
    是否善意將耗費成本，以及害及物權秩序之安定性。並提出
    應參照德國學說，強調應以「交付占有」作為物權化之公示
    外觀。
　⑵占有說：認為應以「交付占有」作為物權化之基礎，而此亦
    可由法條修正歷程中得以驗證，以民法第425條為例，在民
    國88年修正之前，其條文為「出租人於租賃物交付後，縱將
    其所有權讓與第三人，其租賃契約，對於受讓人，仍繼續存
    在」。與現行條文對照，可以發現當時之法條並「以承租人
    占有中」之要件，參本條之修法理由，債權原僅具有相對效
    力，若可能拘束契約外之第三人，新法考量為避免在欠缺公
    示制度下，潛在之受讓人無法得知該不動產是否存有租賃契
    約之負擔，即可能受有非預期之損失，應以「承租人占有中
    」為其公示特徵。
　⑶誠信原則說：誠信原則為民法中之帝王條款，最高法院亦有
    將此作為債權物權化之依據，如最高法院90年台上字第1060
    號判決即謂「按民法上之債權契約，除法律有特別規定外，
    固僅於特定人 間發生其法律上之效力，惟物之受讓人若知
    悉讓與人已就該物與第三人間另訂有債權契約而猶於該契約
    成立後惡意受讓該物之所有權者，參照司法院大法官會議釋
    字第349號解釋及民法第148條所揭櫫之誠信原則，該受讓人
    亦仍應受讓與人原訂債權契約之拘束」。
 6、前案之系爭土地使用同意書既係在於李葉秀蘭及李正雄之土
    地得以之指定建築線建造房屋，並供作私設通路使用。原告
    雖非前案系爭同意書之當事人，但原告已取得前案系爭同意
    書上所約定之需役地即系爭131-176、131-191地號土地之所
    有權，而系爭131-38地號土地目前為新生路576巷之用地之
    一，現況已鋪設柏油，路面平整，末端並劃設有禁止紅線等
    交通標線，足證系爭土地常年供私設通路等交通使用，確實
    已提供道路使用，與土地使用權同意書核屬相符，是被告對
    該土地之使用權已有限縮。又新生路576巷所供通行之住戶
    ，儼然已形成一個社區，故被告仍有義務繼續提供系爭131-
    38地號土地供其他人通行之用，而此並不會變更或增加系爭
    131-38地號土地之負擔。是系爭131-38地號土地外觀上確屬
    常年供他人通行之土地，此為兩造所知悉，被告亦已喪失獨
    占、使用之權利，且本於誠信原則，被告亦應繼續提供該土
    地供他人通行。是本諸於上述債權物權化之學理，本院認為
    系爭土地使用同意書，應對原告繼續發生效力。
(二)原告之請求有無理由？　　
 1、系爭土地使用同意書，對原告繼續發生效力，故被告有繼續
    提供131-38地號土地供原告通行使用之義務。　
 2、按有通行權人於必要時，得開設道路(民法第788條第1項前
    段）；土地所有人非通過他人之土地，不能設置電線、水管
    、瓦斯管或其他管線，或雖能設置而需費過鉅者，得通過他
    人土地之上下而設置之。但應擇其損害最少之處所及方法為
    之，並應支付償金(民法第786條第1項)。
 3、131-176、131-191地號土地位於嘉義市新生路576巷内，為
    袋地，且與公路無適宜之聯絡，亦非原告任意行為所致。而
    131-176、131-191地號土地為建地，需指定建築線並核發建
    照，始可發揮袋地之效用，惟因被告不提供使用權同意書供
    原告所有131-176、131-191地號土地作為私設通路之用，使
    原告無法指定建築線，取得建築執照，而使系爭土地作為建
    地無法供一般建築之通常使用，自有訴請確認對於系爭土地
    有通行權存在之必要。從而原告依系爭土地使用同意書及上
    開法規，訴請：「1、確認原告就被告所有坐落嘉義市○○○段
    000000地號土地全部有通行權存在。2、被告應容忍原告於
    第一項供通行之土地上鋪設柏油道路及設置電線、水管、瓦
    斯管、電信、衛生下水道等管線，並不得為禁止或妨礙原告
    鋪設柏油道路及設置上開管線之行為」。為有理由，應予准
    許。
 4、本件事證已臻明確，兩造其餘主張陳述及所提之證據，均不
    影響本案判決，毋庸再予審酌，附此敘明。
五、訴訟費用裁判之依據：民事訴訟法第78條。
中　　華　　民　　國　　111 　年　　11　　月　　2 　　日
                  民事第三庭法　官　馮保郎   
以上正本係照原本作成。
如不服本判決，應於送達後20日內，向本院提出上訴狀(須按對
造人數提出繕本)及表明上訴理由，並依上訴利益繳交第二審裁
判費。如委任律師提起上訴者，應一併繳納上訴審裁判費。  
中　　華　　民　　國　　111 　年　　11　　月　　2 　　日
                            書記官　蔡沛圻